【裁判字號】    98,國,5
【裁判日期】    981111
【裁判案由】    損害賠償
【裁判全文】
臺灣彰化地方法院民事判決  98年度國字第5號
原        告  永柏企業股份有限公司
兼法定代理人  鄭中平
上列二人共同
訴 訟代理 人  蔡怡亭律師
被        告  臺灣彰化地方法院
                      設彰化縣.
法 定代理 人  乙○○  住同上.
訴 訟代理 人  甲○○  住同上.
              丙○○  住同上
上列當事人間請求國家賠償事件，本院於民國98年10月21日言詞
辯論終結，茲判決如下：
    主      文
原告之訴及假執行聲請均駁回。
訴訟費用新台幣萬肆仟零陸拾陸元由原告負擔。
    事實及理由
一、原告主張：
  (一)訴外人台鳳股份有限公司（下稱台鳳公司）原向新光人壽保
    險股份有限公司（下稱新光公司）借款未還，新光公司於民
    國93年10月15日將其借款債權讓與立富資產管理股份有限公
    司（下稱立富公司），立富公司則於96年1月15日再將該借
    款債權轉讓予原告，並通知台鳳公司。原告受讓取得債權金
    額為新台幣（下同）6億1千2百萬元，嗣於96年7月18日受償
    1,055萬元，尚存債權金額為6億零145萬元（下稱系爭債權
    ）。
  (二)原告嗣後以系爭債權〈執行名義：臺灣臺北地方法院（下稱
    臺北地院）90年度執字第10495號債權憑證，原執行名義為
    臺北地院89年度票字第34332號本票裁定〉向福建金門地方
    法院（下稱金門地院）聲請對於台鳳公司強制執行，金門地
    院以96年度執字第707號受理，嗣經囑託臺北地院就台鳳公
    司對於訴外人愛華股份有限公司（下稱愛華公司）之債權，
    於2千萬元範圍內予以扣押，臺北地院以97年度執助字第399
    5號受理，先於97年6月26日核發扣押命令（下稱系爭扣押命
    令），並於97年7月29日核發支付轉給命令（下稱系爭支付
    轉給命令），愛華公司接獲系爭扣押、支付轉給命令後均未
    異議，亦未依系爭支付轉給命令將該債權金額支付金門地院
    。原告遂於97年9月19日依強制執行法第119條第2項規定，
    向金門地院聲請囑託被告法院執行愛華公司所有坐落彰化縣
    員林鎮○○段3318之2地號、面積399.6平方公尺土地（下稱
    系爭土地）及被告法院94年度執全字第1358號假扣押事件愛
    華公司所提存之擔保金3,334,000元（下稱系爭擔保金）。
  (三)被告法院於97年11月17日以97年執助字第798號受理在案，
    除於97年11月18日調取該假扣押執行卷宗外，未再進行任何
    程序，亦未調取被告法院提存所94年度存字第1527號提存卷
    宗及對於系爭擔保金核發扣押命令，致系爭擔保金於97年12
    月16日遭愛華公司聲請取回，並於97年12月24日領回後，被
    告法院遲至98年1月20日始行文提存所扣押系爭擔保金，然
    已無從執行扣押，致原告遭受本可受償3,334,000元，及自
    提存日即94年10月21日起至97年12月16日止，按年息百分之
    0.3計算利息之損害。
  (四)被告法院於97年12月17日發函命原告補正：「請提出臺灣臺
    北地方法院97年執助字第3995號強制執行事件中，因執行債
    務人台鳳股份有限公司對第三人愛華股份有限公司之金錢債
    權所核發之扣押命令（起訴狀誤載為支付命令）及支付轉給
    命令影本。」等語。原告於97年12月25日收到補正通知後，
    業經遵期補正，足證原告並無違誤之處。
  (五)原告於97年9月19日聲請逕對愛華公司執行書狀明確載明扣
    押標的為系爭土地及系爭擔保金，且被告法院曾調閱上開卷
    宗，該假扣押執行卷中附有提存書，被告法院應知悉系爭擔
    保金案號，應即向提存所發函扣押，惟竟疏未注意，致系爭
    擔保金遭愛華公司領回，使原告執行無著，被告法院執行職
    務，顯有過失。
  (六)原告於98年3月16日向被告法院請求國家賠償，業經被告法
    院於98年4月23日以彰院賢文字第0980000385號函拒絕，並
    檢附拒絕賠償理由書，惟該理由書尚有諸多錯誤，分述如下
    ：
  1.金門地院97年11月13日金院樹97執平字第1321號函內容為「
    本院97年度執字第1321號債權人永柏企業股份有限公司與債
    務人台鳳股份有限公司間清償債務強制（執行）事件，據債
    權人（即原告）陳報，第三人愛華股份有限公司之土地及擔
    保提存金係在貴院（即被告法院）管轄區域內，應囑請貴院
    執行。」，且原告於97年9月19日聲請狀亦載明，聲請執行
    標的物為愛華公司所有系爭土地及系爭擔保金，並提出新舊
    土地登記謄本，舊謄本於97年5月30日列印，所有權人為三
    豐資產管理顧問股份有限公司（下稱三豐公司），而新謄本
    於97年9月1日列印，所有權人即為愛華公司，核無卷面與卷
    內資料不符等情形，足顯被告法院人員審閱卷證草率，實有
    過失。
  2.被告法院為受囑託執行法院，原囑託法院即金門地院既已准
    許原告對愛華公司所有系爭土地及系爭擔保金為強制執行，
    就執行名義是否成立仍有存疑等問題已不存在，加上卷內應
    有臺北地院扣押命令等資料，被告仍於97年12月17日命原告
    再補正臺北地院扣押命令影本，實無必要。縱認卷內無扣押
    命令等相關資料，被告法院亦應向金門地院調閱資料，而非
    要求原告提出，致遲延扣押系爭擔保金，使原告執行無著，
    是被告法院顯有疏失。
  (七)綜上所述，被告法院應注意能注意而不注意，錯誤不知應執
    行標的為台鳳公司或愛華公司之財產，致未能及時向提存所
    扣押系爭擔保金，並因而遭愛華公司取回，致原告執行無著
    ，造成原告損害，爰依國家賠償法第2條第2項前段、第5條
    ，民法第184條第1項前段等規定，請求被告法院應給付原告
    3,334,000元，及自98年3月16日起至清償日止，按年息百分
    之5計算之利息，並陳明願提供彰化銀行可轉讓定期存單為
    擔保，請准宣告假執行等語。
二、被告辯稱：
  (一)金門地院於97年11月17日以97年11月13日金院樹97執平字第
    1321號函囑託被告法院執行愛華公司所有系爭土地及系爭擔
    保金事件，惟於卷附影本載明債務人為台鳳公司，執行標的
    物所有權人為三豐公司或愛華公司，核非台鳳公司，且卷內
    僅有原告聲請狀、土地登記謄本及扣押命令送達證書，並無
    執行名義、扣押命令及支付轉給命令等相關完整文件，其執
    行名義是否成立仍存疑義。故無完整卷證及明確執行名義等
    資料下，是否逕得執行，仍尚待釐清。
  (二)關於強制執行事項及範圍發生疑義時，執行法院應行調查，
    被告法院旋於97年11月18日向檔案室調取94年執全字第1358
    號假扣押事件卷宗，並於97年12月17日函請原告補正系爭扣
    押、支付轉給命令，待原告於97年11月30日補正後，立即於
    98年1月9日函請彰化縣員林地政事務所查封系爭土地，並於
    98年1月20日核發扣押命令予提存所，扣押系爭擔保金。惟
    系爭土地於被告法院收案前即97年9月2日早已移轉予訴外人
    ，而系爭擔保金已由愛華公司於97年12月16日聲請取回，並
    於97年12月24日取回完畢。被告法院於98年2月10日通知原
    告得對該異議提起訴訟後，仍陸續函查愛華公司財產所得等
    程序。由此，可知被告法院係依法院通常程序辦理案件，並
    無故意過失或怠於執行職務等情形。是原告主張被告法院未
    進行程序，顯有誤會。
  (三)強制執行應依執行名義為之，被告法院係受託執行法院即為
    實際執行程序之法院，於開始強制執行前仍應依職權調查強
    制執行是否具備法定要件暨審核證明文件，以審查執行要件
    是否完備，就未提出證明文件，應調閱卷宗，但受聲請之法
    院非原第一審法院時不在此限。故於囑託卷內無執行名義等
    情，已如前述，當無法逕行先行扣押第三人財產，否則恐有
    違對第三人財產權之保障暨悖於執行名義法定原則。基此，
    被告法院非作成執行名義之第一審法院，認有調查必要，命
    原告查報及補正資料，並無疏失。
  (四)經濟部於96年7月6日發函通知愛華公司董事及監察人任期已
    於93年12月12日屆滿，應依法於96年10月1日前改選並變更
    登記，然愛華公司未依限完成改選及變更登記，原任董監事
    已於96年10月2日當然解任，並註記於公司登記變更事項表
    上。
  (五)臺北地院97年執助字第3995號強制執行事件，係執行債務人
    台鳳公司對第三人愛華公司間金錢債權，其所核發系爭扣押
    、支付轉給命令，分別於97年7月7日、97年8月28日送達愛
    華公司，但仍列原董事長謝文鄉為法定代理人，惟謝文鄉董
    事資格已當然解任，其董事長職權已無從行使，自不得為愛
    華公司收受送達，故系爭扣押、支付轉給命令送達不合法，
    不生送達效力。原告據此主張逕對愛華公司強制執行，無所
    憑據。被告執行法院自不得開啟強制執行程序，自無怠於執
    行職務可言。
  (六)縱認系爭扣押、支付轉給命令合法有效，愛華公司就系爭支
    付轉給命令已逾10日法定期間聲明異議。惟執行命令之確定
    僅具形式確定力，愛華公司仍得提起第三人異議之訴，原告
    得否就愛華公司部分債權獲得滿足，仍屬未定。加上損害債
    權係以客觀、實際所受損害為認定標準，原告於強制執行程
    序，固因未能即時扣押系爭擔保金，而暫未獲得清償，然其
    對台鳳公司之債權仍然存在，自可就台鳳公司一切財產提起
    強制執行，實際上，原告就台鳳公司所有財產尚於金門地院
    執行繫屬中，難認原告受有實際損失。
  (七)從而，被告法院於執行職務行使公權力時，核無故意過失或
    不法等情形，既未怠於執行職務，亦未致原告債權受有損害
    ，原告主張自屬無據，被告法院自無賠償義務。是原告請求
    被告法院賠償為無理由，爰請駁回原告之訴及其假執行之聲
    請，並陳明如受不利之判決，願供擔保，請准免為假執行宣
    告等語。
三、兩造不爭執事項：
  (一)原告於96年1月15日自其前手立富公司受讓取得系爭債權，
    債務人為台鳳公司，債權金額為6億1千2百萬元，嗣於96年7
    月18日受償1,055萬元，現存債權金額為6億零145萬元。
  (二)原告以臺北地院90年度執字第10495號債權憑證（原執行名
    義為臺北地院89年度票字第34332號本票裁定）向金門地院
    聲請對於台鳳公司強制執行，金門地院以96年度執字第707
    號受理，嗣經囑託臺北地院就台鳳公司對於第三人愛華公司
    之債權，於2千萬元範圍內予以扣押，臺北地院以97年度執
    助字第3995號受理，先於97年6月26日核發系爭扣押命令，
    繼於97年7月29日核發系爭支付轉給命令。
  (三)系爭扣押、支付轉給命令分別於97年7月7日、97年8月28日
    送達愛華公司，實際收受送達人為謝文鄉本人。
  (四)謝文鄉收受系爭支付轉給命令後後，未於法定期間內聲明異
    議，亦未依系爭支付轉給命令將該債權金額支付金門地院。
  (五)金門地院以97年11月13日金院樹97執平字第1321號函，囑託
    被告法院執行愛華公司所有系爭土地及系爭擔保金，被告法
    院於97年11月17日以97年度執助字第798號受理在案。
  (六)愛華公司所有系爭土地早於97年9月2日移轉予訴外人智曜建
    設開發股份有限公司；系爭擔保金經愛華公司於97年12月16
    日聲請取回，並於97年12月24日取回完畢。
  (七)被告法院於98年1月20日行文提存所扣押系爭擔保金，執行
    無著。
  (八)原告於98年3月16日以書面向被告法院請求國家賠償，遭拒
    絕賠償。
  (九)原告於98年8月25日提起本件訴訟。
  (十)經濟部於96年7月6日發函通知愛華公司董事及監察人任期已
    於93年12月12日屆滿，應依法於96年10月1日前改選並變更
    登記，然愛華公司未依限完成改選及變更登記，原任董監事
    已於96年10月2日當然解任，並註記於公司登記變更事項表
    上。
  (十一)原告對於台鳳公司聲請執行事件尚繫屬於金門地院，又台鳳
    公司截至98年9月18日為止，其資產總價值高達2,137,391,5
    72元。
  (十二)原告公司登記資本額為1,500萬元，所營事業為砂石料、五
    金建材等買賣，並非資產管理公司。
四、兩造爭執事項：
  (一)原告可否依據系爭支付轉給命令逕對於愛華公司強制執行？
  (二)被告法院未及時扣押系爭擔保金，原告是否因此受有損害？
  (三)原告主張被告法院應負國家賠償及侵權行為損害賠償責任，
    是否有據？
五、按「第三人不承認債務人之債權或其他財產權之存在，或於
    數額有爭議或有其他得對抗債務人請求之事由時，應於接受
    執行法院命令後10日內，提出書狀，向執行法院聲明異議。
    第三人不於前項期間內聲明異議，亦未依執行法院命令，將
    金錢支付債權人，或將金錢、動產或不動產支付或交付執行
    法院時，執行法院得因債權人之聲請，逕向該第三人為強制
    執行。」，強制執行法第119條第1項、第2項定有明文。準
    此規定，可知債權人逕向第三人強制執行之法定構成要件，
    必須法院命令（收取命令、支付轉給命令或交付命令）已合
    法送達第三人，且第三人未於合法送達10日內聲明異議，亦
    未依法院命令履行，始足當之。換言之，必須具備前述要件
    者，債權人始得以法院命令（收取命令、支付轉給命令或交
    付命令）為執行名義（屬於強制執行法第4條第1項第6款所
    定執行名義之一種），逕向該第三人為強制執行。次按強制
    執行法關於送達並無另行規定，依強制執行法第30條之1規
    定，自應準用民事訴訟法之規定。對於無訴訟能力人為送達
    者，應向其全體法定代理人為之（民事訴訟法第127條第1項
    規定參照）。所謂法定代理人，非專指無訴訟能力之自然人
    、非法人團體、中央或地方機關之法定代理人，即法人（如
    公司）之法定代理人亦屬之。換言之，對於法人（公司）之
    送達，因法人之代表人，適用法定代理之規定（民事訴訟法
    第52條規定參照），其送達自向其代表人為之。非屬於法人
    之代表人，或其原代表人依法不能行使職權者，均無受領送
    達之權限。至於法人（公司）之代表人因故不能行使職權時
    ，應依公司法第208條之1第1項：「董事會不為或不能行使
    職權，致公司有受損害之虞時，法院因利害關係人或檢察官
    之聲請，得選任一人以上之臨時管理人，代行董事長及董事
    會之職權。但不得為不利於公司之行為。」規定，或依非訟
    事件法第64條第1項：「法人之董事一人、數人或全體不能
    或怠於行使職權，或對於法人之事務有自身利害關係，致法
    人有受損害之虞時，法院因主管機關、檢察官或利害關係人
    之聲請，得選任臨時董事代行其職權。但不得為不利於法人
    之行為。」規定，分別選任臨時管理人或臨時董事代行其職
    權，以維持法人（公司）事務之正常運作。經查：金門地院
    囑託被告法院執行卷宗僅附債權人執行聲請狀、土地登記謄
    本、系爭扣押及支付轉給命令送達證書等資料（均影本），
    其中送達證書載明愛華公司法定代理人謝文鄉，並分別於97
    年7月7日、97年8月28日送達謝文鄉本人等情，業經本院調
    取該囑託執行卷宗，查明屬實。惟查：愛華公司董事及監察
    人任期於93年12月12日屆滿，由經濟部依公司法第195條、
    第217條第2項但書規定，於96年7月6日以經授商字第096011
    53200號函限期愛華公司應於96年10月1日前完成改選董監事
    ，然愛華公司未依限完成改選變更登記，原任董事及監察人
    自96年10月2日已當然解任在案，並於經濟部公司登記公示
    資料中註記在案等情，有經濟部98年9月28日經授商字第098
    01222370號函、96年7月6日經授商字第09601153200號函及
    愛華公司變更登記表影本等件附卷佐參。據此，可知愛華公
    司董事及監察人任期早於93年12月12日屆滿，然愛華公司迄
    今未依限完成改選變更登記，原任董事長謝文鄉之董事資格
    早於96年10月2日當然解任，迄今均未改選變更登記，亦未
    依上開法律規定被選任為臨時管理人或臨時董事，代行其職
    權，則其董事長職權已無從行使，自不得為愛華公司收受送
    達，故系爭扣押、支付轉給命令送達不合法，不生送達效力
    ，其聲明異議法定期間亦無從起算。是以，依上說明，原告
    以未經合法送達之系爭支付轉給命令，充作執行名義，聲請
    逕對第三人愛華公司強制執行，於法無據，不應准許。
六、按債權人聲請強制執行，應提出證明文件，未經提出者，執
    行法院應調閱卷宗，但受聲請之法院非係原第一審法院時，
    不在此限；又執行法院對於強制執行事件，認有調查之必要
    時，得命債權人查報，或依職權調查之，強制執行法第6條
    、第19條第1項分別定有明文。次按強制執行應依執行名義
    為之（強制執行法第4條第1項參照）。執行名義為實施強制
    執行之法定要件，債權人聲請執行有無執行名義及其執行名
    義是否具備實質要件及形式要件，執行法院應依職權調查認
    定之（強制執行法第9條參照）。債權人聲請執行，並無執
    行名義或其執行名義未具備上述要件者，執行法院不得開始
    執行，應駁回其強制執行之聲請。如誤而據以開始執行，債
    務人得聲明異議，執行法院亦應撤銷執行程序，並以裁定駁
    回強制執行之聲請。經查：被告法院固為受囑託執行法院，
    但性質上仍不失為執行法院，故就前述執行名義及其他強制
    執行之法定要件，仍應依法為必要之調查，不受原囑託法院
    認定之拘束。原告竟謂原囑託法院已審查執行名義之合法性
    ，就執行名義是否成立等問題已不存在云云，於法無據，不
    足採信。再者，金門地院囑託執行卷宗僅附債權人執行聲請
    狀、土地登記謄本、扣押命令及支付轉給命令送達證書（均
    影本），已如前述，核無任何執行名義可稽，再加以被告法
    院並非原第一審法院，自得依職權調查證據，並命聲請強制
    執行之原告提出必要證明文件，在原告未提出執行名義，或
    其執行名義是否具備實質要件及形式要件均存疑義之前，被
    告法院依法自不得開始強制執行。基此，被告法院於97年11
    月17日以97年度執助字第798號執字卷受理囑託執行後，旋
    於翌日即97年11月18日向本院檔案室調閱94年度執全字第13
    58號系爭擔保金假扣押事件卷宗，並於97年12月17日發函命
    原告補正系爭扣押、支付轉給命令影本，再於98年1月9日函
    請彰化縣員林地政事務所查封系爭土地，復於98年1月20 日
    發函提存所扣押系爭擔保金，核屬法定職權之正當行使，難
    謂屬於公務員違法有責侵害原告權利之行為。況且，系爭支
    付轉給命令既未經合法送達第三人愛華公司，依法不得充作
    執行名義，被告法院依法亦不得開始對於愛華公司強制執行
    ，故不生公務員違法有責侵害原告權利之問題。是以，原告
    主張被告法院應注意能注意而不注意，未及時扣押系爭擔保
    金，因認被告法院執行職務有過失云云，顯然誤解法令，要
    難採認。
七、原告主張其對於台鳳公司債權金額為6億零145萬元，惟原告
    對於台鳳公司執行事件尚繫屬於金門地院，又台鳳公司截至
    98年9月18日為止，其資產總價值高達2,137,391,572元（卷
    附稅務電子閘門財產所得調件明細表參照），則原告對於台
    鳳公司之債權當然不因未能即時扣押系爭擔保金而喪失，又
    台鳳公司之資產遠大於其負欠原告之債務金額，再加以原告
    並無任何執行名義據以執行系爭擔保金，則原告主張因其未
    能執行系爭擔保金，故受有損害乙節，即屬無據，洵難採認
    。
八、按「公務員於執行職務行使公權力時，因故意或過失不法侵
    害人民自由或權利者，國家應負損害賠償責任。」、「因故
    意或過失，不法侵害他人之權利者，負損害賠償責任。」，
    國家賠償法第2條第2項前段、民法第184條第1項前段分別定
    有明文。準此規定，前者國家賠償責任之成立要件，必須公
    務員執行職務或行使公權力之行為，因故意或過失不法侵害
    他人之權利為其成立要件；後者侵權行為損害賠償責任之成
    立要件，除行為主體不以公務員為限，及行為不以執行職務
    或行使公權力之行為限制外，其餘均與國家賠償責任之成立
    要件相同。次按「國家損害賠償，除依本法規定外，適用民
    法規定。」，國家賠償法第5條定有明文，此規定即揭櫫特
    別法優於普通法原則。基此，因公務員違法有責行為而生之
    國家賠償責任，應逕適用國家賠償法第2條第1項前段規定，
    排斥民法第184條第1項前段規定之適用。查原告對於愛華公
    司未曾取得任何執行名義，且系爭支付轉給命令未經合法送
    達愛華公司，原告依法不得依系爭支付轉給命令逕對於第三
    人愛華公司強制執行，被告法院亦不因金門地院誤認系爭支
    付轉給命令送達之合法性及不合法囑託執行，即得違法開始
    對於愛華公司強制執行。據此，被告法院縱未及時扣押系爭
    擔保金，難謂屬於公務員違法有責侵害人民權利之行為，核
    與前述國家賠償責任之法定構成要件，無一相符。是以，原
    告主張被告應負國家賠償及侵權行為損害賠償責任，即屬無
    據，故難採認。
九、綜上所述，原告所述情形，核與前述國家賠償責任法定構成
    要件不符，亦無民法一般侵權行為損害賠償責任規定適用之
    餘地，則原告猶本於國家賠償法第2條第2項前段、第5條、
    民法第184條第1項前段等規定，請求被告應給付原告3,3340
    00元，及自98年3月16日起至清償日止，按年息百分之5計算
    之利息，為無理由，應予駁回。
十、原告之訴已駁回，其假執行之聲請亦失所附麗，應併駁回之
    。
十一、本件事證已臻明確，兩造其餘攻擊防禦方法及舉證，經審酌
    後於判決結果不生影響，爰不再贅詞論列。
十一、訴訟費用負擔之依據：民事訴訟法第78條、第85條第1項前
    段。
中    華    民    國    98    年    11    月    11    日
                民事第一庭      法  官  陳正禧
以上正本係照原本作成。
如對本判決不服，得於判決送達後20日內向本院提出上訴狀。（
須附繕本）
中    華    民    國    98    年    11    月    12    日
                                書記官  莊素美


司法院資訊處製作；財團法人民間司法改革基金會備份。
